ACORDAO-COMPLETO-2454699

ACÓRDÃO 7861/2021 ATA 16/2021 - SEGUNDA CÂMARA

VISTOS, relatados e discutidos estes autos de  Tomada de Contas Especial instaurada pela Secretaria Nacional de Assistência Social do Ministério da Cidadania (MC) , em desfavor de Sr. José Fernando Moreira da Silva, ex-prefeito do município de Paudalho/PE (gestão: 2009 a 2012) , em razão da não comprovação da regular aplicação, em face da omissão no dever de prestar contas, dos recursos recebidos do Fundo Nacional de Assistência Social (FNAS) , visando à execução dos serviços de Proteção Social Básica (PSB) e Proteção Social Especial (PSE) , no exercício 2011,
ACORDAM os Ministros do Tribunal de Contas da União, reunidos em sessão da 2ª Câmara, ante as razões expostas pelo Relator, em:
9.1. considerar revel o Sr. José Fernando Moreira da Silva, para todos os efeitos, dando-se prosseguimento ao processo, com fulcro no art. 12, § 3º, da Lei 8.443/1992;
9.2. julgar irregulares, nos termos dos arts. 1º, inciso I, 16, inciso III, alíneas "a" e "c", da Lei 8.443/1992, c/c os arts. 19 e 23, inciso III, da mesma Lei, as contas do Sr. José Fernando Moreira da Silva, condenando-o ao pagamento das importâncias a seguir especificadas, atualizadas monetariamente e acrescidas dos juros de mora, calculadas a partir das datas discriminadas até a data da efetiva quitação do débito, fixando-lhe o prazo de quinze dias, para que comprove, perante o Tribunal, o recolhimento das referidas quantias aos cofres do Fundo Nacional de Assistência Social, nos termos do art. 23, inciso III, alínea "a", da citada lei, c/c o art. 214, inciso III, alínea "a", do Regimento Interno do TCU. 
	Data de ocorrência
	Valor histórico (R$) 

	17/1/2011
	6.300,00

	24/2/2011
	6.300,00

	15/3/2011
	6.300,00

	27/4/2011
	6.300,00

	31/5/2011
	6.300,00

	9/6/2011
	6.300,00

	17/7/2011
	6.300,00

	15/8/2011
	6.300,00

	13/9/2011
	6.300,00

	19/10/2011
	6.300,00

	11/11/2011
	6.300,00

	22/12/2011
	6.300,00

	13/1/2011
	1.128,08

	14/2/2011
	1.128,08

	17/3/2011
	1.128,08

	11/4/2011
	1.128,08

	6/5/2011
	1.128,08

	8/6/2011
	1.128,08

	11/7/2011
	1.128,08

	8/8/2011
	1.128,08

	12/9/2011
	1.128,08

	11/10/2011
	1.128,08

	22/11/2011
	1.128,08

	14/12/2011
	1.128,08

	4/2/2011
	4.500,00

	24/2/2011
	4.500,00

	20/7/2011
	4.500,00

	18/10/2011
	4.500,00

	18/10/2011
	4.500,00

	20/10/2011
	4.500,00

	13/12/2011
	4.500,00

	16/12/2011
	4.500,00

	17/1/2011
	8.500,00

	14/2/2011
	8.500,00

	17/3/2011
	7.500,00

	8/4/2011
	7.500,00

	11/5/2011
	7.500,00

	6/6/2011
	7.500,00

	11/7/2011
	7.500,00

	10/8/2011
	7.500,00

	8/9/2011
	7.500,00

	7/10/2011
	7.500,00

	21/11/2011
	7.500,00

	14/12/2011
	7.500,00

9.3. aplicar ao Sr. José Fernando Moreira da Silva, a multa prevista no art. 57 da Lei 8.443/1992 c/c o art. 267 do Regimento Interno do TCU, no valor de R$ 40.000,00, fixando-lhe o prazo de quinze dias, a contar da notificação, para que comprove, perante o Tribunal (art. 214, III, alínea "a", do Regimento Interno do TCU) , o recolhimento da dívida aos cofres do Tesouro Nacional, atualizada monetariamente desde a data do presente acórdão até a data do efetivo recolhimento, se paga após o vencimento, na forma da legislação em vigor;
9.4. autorizar, desde logo, a cobrança judicial das dívidas, caso não atendida a notificação, na forma do disposto no art. 28, inciso II, da Lei 8.443/1992;
9.5. esclarecer ao responsável Sr. José Fernando Moreira da Silva que, caso se demonstre, por via recursal, a correta aplicação dos recursos, mas não se justifique a omissão da prestação de contas, o débito poderá ser afastado, mas permanecerá a irregularidade das contas, dando-se ensejo à aplicação da multa prevista no art. 58, inciso I, da Lei 8.443/1992;
9.6. enviar cópia deste Acórdão à Procuradoria da República no Estado de Pernambuco, nos termos do § 3º do art. 16 da Lei 8.443/1992, c/c o § 7º do art. 209 do RI/TCU, para adoção das medidas cabíveis; informando-lhe que o inteiro teor da deliberação pode ser consultado no endereço http://www.tcu.gov.br/acordaos; e
9.7. enviar cópia deste Acórdão à Secretaria Especial do Desenvolvimento Social, para ciência, informando que a presente deliberação, acompanhada do Relatório e do Voto que a fundamentam, está disponível para a consulta no endereço www.tcu.gov.br/acordaos, além de esclarecer que, caso requerido, o TCU poderá fornecer, sem custos, as correspondentes cópias, de forma impressa.

Tomada de Contas Especial instaurada pelo(a) Secretaria Especial do Desenvolvimento Social em razão de Omissão no dever de prestar contas, função ASSISTENCIA SOCIAL, para atendimento à/ao PSB/PSE-2011. (nº da TCE no sistema: 1427/2020).

Segunda Câmara

Município de Paudalho/PE.

3. Interessado/Responsável:
3.1. Interessado: Secretaria Nacional de Assistência Social do Ministério da Cidadania (MC). 
3.2. Responsável: José Fernando Moreira da Silva (CPF: XXX.778.814-XX).

13.1. Ministros presentes: Aroldo Cedraz (na Presidência), Augusto Nardes (Relator) e Raimundo Carreiro.
13.2. Ministro-Substituto convocado: Marcos Bemquerer Costa.
13.3. Ministro-Substituto presente: André Luís de Carvalho.

AUGUSTO NARDES

Transcrevo a seguir a instrução de mérito elaborada no âmbito da Secretaria de Controle Externo de Tomada de Contas Especial - SecexTCE (peça 62) , acolhida pelo corpo dirigente da unidade técnica (peças 63 e 64) :
"INTRODUÇÃO
Cuidam os autos de tomada de contas especial instaurada pela Secretaria Nacional de Assistência Social do Ministério da Cidadania (MC) , em desfavor de Sr. José Fernando Moreira da Silva (CPF: XXX.778.814-XX) , em razão de omissão no dever de prestar contas dos recursos recebidos do Fundo Nacional de Assistência Social (FNAS) , ) , visando à execução dos serviços de Proteção Social Básica (PSB) e Proteção Social Especial (PSE) , no exercício 2011.
HISTÓRICO
Em 27/2/2020, com fundamento na IN/TCU 71/2012, alterada pela IN/TCU 76/2016 e DN/TCU 155/2016, o dirigente da Secretaria Nacional de Assistência Social/MC autorizou a instauração da tomada de contas especial (peça 36) , registrada no sistema e-TCE com o número 1427/2020.
	Os recursos repassados pelo Fundo Nacional de Assistência Social a município de Paudalho/PE, no período de 17/1 a 14/12/2011, na modalidade fundo a fundo, foram acompanhados via SuasWeb/MDS (peça 3) , conforme extrato do Sistema, cuja ausência de Relatório de Fiscalização restou justificada mediante a Nota Técnica 342/2018 (peça 30) .. 
	Verifica-se que a data-limite para prestação de contas do PSB/PSE/2011, contada da abertura de prazo para preenchimento do Demonstrativo Sintético da Execução Físico-Financeira, referente ao exercício de 2012, até o término do prazo de emissão do Parecer do Conselho de Assistência Social, se deu em 31/8/2012, conforme estabelecido na Portaria-MDS 625/2010, art. 6º, e alterações
O fundamento para a instauração da Tomada de Contas Especial, conforme consignado na matriz de responsabilização elaborada pelo tomador de contas, foi a constatação da seguinte irregularidade: 
Não comprovação da boa e regular aplicação dos recursos federais repassados à Prefeitura Municipal de Paudalho/PE, em face da omissão no dever de prestar contas dos valores transferidos, no âmbito do PSB/PSE-2011, no exercício de 2011, cujo prazo encerrou-se em 31/8/2012.
O responsável arrolado na fase interna foi devidamente comunicado e, diante da ausência de justificativas suficientes para elidir a irregularidade e da não devolução dos recursos, instaurou-se a tomada de contas especial.
No relatório (peça 44) , o tomador de contas concluiu que o prejuízo importaria no valor original de R$ 217.136,96, imputando-se a responsabilidade a Sr. José Fernando Moreira da Silva, Prefeito Municipal, no período de 1/1/2009 a 31/12/2012, na condição de gestor dos recursos.
Em 1/7/2020, a Controladoria-Geral da União emitiu o relatório de auditoria (peça 47) , em concordância com o relatório do tomador de contas. O certificado de auditoria e o parecer do dirigente do órgão de controle interno concluíram pela irregularidade das presentes contas (peças 48 e 49) .
Em 9/7/2020, o ministro responsável pela área atestou haver tomado conhecimento das conclusões contidas no relatório e certificado de auditoria, bem como do parecer conclusivo do dirigente do órgão de controle interno, manifestando-se pela irregularidade das contas, e determinou o encaminhamento do processo ao Tribunal de Contas da União (peça 50) .
Na instrução inicial (peça 53) , analisando-se os documentos nos autos, concluiu-se pela necessidade de realização de citação e audiência para as seguintes irregularidades: 
Irregularidade 1: não comprovação da boa e regular aplicação dos recursos federais repassados ao município de Paudalho/PE, em face da omissão no dever de prestar contas dos valores transferidos, no âmbito do PSB/PSE-2011, no exercício de 2011, cujo prazo encerrou-se em 31/8/2012.
Evidências da irregularidade: documentos técnicos presentes nas peças 3, 5, 13, 16, 17, 30, 31, 35, 36, 37 e 38.
Normas infringidas: art. 37, caput, c/c o art. 70, parágrafo único, da Constituição da República Federativa do Brasil; art. 93, do Decreto-lei 200/1967; art. 66, do Decreto 93.872/1986;  Instrução Normativa-TCU 71/2012; alínea "g" do Inciso II, § 1º, do art. 70 da Portaria Interministerial 424/2016; Portaria MDS 625/2010.
Débitos relacionados ao responsável Sr. José Fernando Moreira da Silva (CPF: XXX.778.814-XX) :
	Data de ocorrência
	Valor histórico (R$) 

	17/1/2011
	6.300,00

	24/2/2011
	6.300,00

	15/3/2011
	6.300,00

	27/4/2011
	6.300,00

	31/5/2011
	6.300,00

	9/6/2011
	6.300,00

	17/7/2011
	6.300,00

	15/8/2011
	6.300,00

	13/9/2011
	6.300,00

	19/10/2011
	6.300,00

	11/11/2011
	6.300,00

	22/12/2011
	6.300,00

	13/1/2011
	1.128,08

	14/2/2011
	1.128,08

	17/3/2011
	1.128,08

	11/4/2011
	1.128,08

	6/5/2011
	1.128,08

	8/6/2011
	1.128,08

	11/7/2011
	1.128,08

	8/8/2011
	1.128,08

	12/9/2011
	1.128,08

	11/10/2011
	1.128,08

	22/11/2011
	1.128,08

	14/12/2011
	1.128,08

	4/2/2011
	4.500,00

	24/2/2011
	4.500,00

	20/7/2011
	4.500,00

	18/10/2011
	4.500,00

	18/10/2011
	4.500,00

	20/10/2011
	4.500,00

	13/12/2011
	4.500,00

	16/12/2011
	4.500,00

	17/1/2011
	8.500,00

	14/2/2011
	8.500,00

	17/3/2011
	7.500,00

	8/4/2011
	7.500,00

	11/5/2011
	7.500,00

	6/6/2011
	7.500,00

	11/7/2011
	7.500,00

	10/8/2011
	7.500,00

	8/9/2011
	7.500,00

	7/10/2011
	7.500,00

	21/11/2011
	7.500,00

	14/12/2011
	7.500,00

Cofre credor: Fundo Nacional de Assistência Social.
Responsável: Sr. José Fernando Moreira da Silva (CPF: XXX.778.814-XX) .
Conduta: não demonstrar a boa e regular aplicação dos recursos federais recebidos e geridos por meio do instrumento em questão, no exercício de 2011, em face da omissão na prestação de contas, cujo prazo encerrou-se em 31/8/2012.
Nexo de causalidade: a conduta descrita impediu o estabelecimento do nexo causal entre as possíveis despesas efetuadas com os recursos recebidos, no âmbito do instrumento em questão, no exercício de 2011.
Culpabilidade: não há excludentes de ilicitude, de culpabilidade e de punibilidade; é razoável supor que o responsável tinha consciência da ilicitude de sua conduta; era exigível conduta diversa da praticada, qual seja, desincumbir-se do seu dever por meio da apresentação da prestação de contas no prazo e forma devidos. 
Encaminhamento: citação.
Irregularidade 2: não cumprimento do prazo originalmente estipulado para prestação de contas do PSB/PSE-2011, cujo prazo encerrou-se em 31/8/2012; e não demonstração da impossibilidade de fazê-lo no prazo devido.
Evidências da irregularidade: documentos técnicos presentes nas peças 5, 8, 9, 13, 16, 17, 22, 26, 29, 30, 35, 36, 37 e 38.
Normas infringidas: art. 37, caput, c/c o art. 70, parágrafo único, da Constituição da República Federativa do Brasil; art. 93, do Decreto-lei 200/1967; art. 66, do Decreto 93.872/1986; Portaria-MDS 625/2010.
Responsável: Sr. José Fernando Moreira da Silva (CPF: XXX.778.814-XX) .
Conduta: descumprir o prazo originalmente estipulado para prestação de contas dos recursos federais recebidos à conta do instrumento em questão, o qual se encerrou em 31/8/2012, bem como não apresentar justificativas ao concedente que demonstrassem a existência de impedimento de prestar contas quando do vencimento do referido prazo.
Nexo de causalidade: a conduta descrita impediu o estabelecimento do nexo causal entre as possíveis despesas efetuadas com os recursos recebidos, no âmbito do instrumento em questão.
Culpabilidade: não há excludentes de ilicitude, de culpabilidade e de punibilidade; é razoável supor que o responsável tinha consciência da ilicitude de sua conduta; era exigível conduta diversa da praticada, qual seja, desincumbir-se do seu dever por meio da apresentação da prestação de contas no prazo e forma devidos ou o oferecimento de justificativas no sentido de que adotou medidas administrativas que estavam ao seu alcance para obter a documentação necessária à prestação de contas, mas encontrou dificuldades concretas que o impediram de prestar contas. 
Encaminhamento: audiência.
Em cumprimento ao pronunciamento da unidade (peça 55) , foram efetuadas citação e audiência do responsável, nos moldes adiante:
 Sr. José Fernando Moreira da Silva - promovida a citação e audiência do responsável, conforme delineado adiante:
	Comunicação: Ofício 45343/2020 - Seproc (peça 57) 
Data da Expedição: 2/9/2020
Data da Ciência: 9/9/2020 (peça 60) 
Nome Recebedor: Ângela Maria Evaristo
Observação: Ofício enviado para o endereço do responsável, conforme pesquisa na base de dados no sistema da Receita Federal, custodiada pelo TCU.
Fim do prazo para a defesa: 24/9/2020
	
	Comunicação: Ofício 45344/2020 - Seproc (peça 58) 
Data da Expedição: 2/9/2020
Data da Ciência: 9/9/2020 (peça 59) 
Nome Recebedor: Ângela Maria Evaristo
Observação: Ofício enviado para o endereço do responsável, conforme pesquisa na base de dados no sistema do Renach, custodiada pelo TCU.
Fim do prazo para a defesa: 24/9/2020
	
Conforme Despacho de Conclusão das Comunicações Processuais (peça 61) , as providências inerentes às comunicações processuais foram concluídas. 
Transcorrido o prazo regimental, o responsável Sr. José Fernando Moreira da Silva permaneceu silente, devendo ser considerado revel, nos termos do art. 12, § 3º, da Lei 8.443/1992.
ANÁLISE DOS PRESSUPOSTOS DE PROCEDIBILIDADE DA IN/TCU 71/2012
Avaliação de Viabilidade do Exercício do Contraditório e Ampla Defesa
Verifica-se que não houve o transcurso de mais de dez anos desde o fato gerador sem que tenha havido a notificação do responsável pela autoridade administrativa federal competente (art. 6º, inciso II, c/c art. 19 da IN/TCU 71/2012, modificada pela IN/TCU 76/2016) , uma vez que o fato gerador da irregularidade sancionada ocorreu em 1/9/2012, e o responsável foi notificado sobre as irregularidades pela autoridade administrativa competente conforme abaixo:
Sr. José Fernando Moreira da Silva, por meio do ofício acostado à peça 8, recebido em 10/11/2014, conforme AR (peça 9) .
Valor de Constituição da TCE 	
Verifica-se, ainda, que o valor atualizado do débito apurado (sem juros) em 1/1/2017 é de R$ 313.757,94, portanto superior ao limite mínimo de R$ 100.000,00, na forma estabelecida conforme os arts. 6º, inciso I, e 19 da IN/TCU 71/2012, modificada pela IN/TCU 76/2016. 
OUTROS PROCESSOS/DÉBITOS NOS SISTEMAS DO TCU COM OS MESMOS RESPONSÁVEIS
	Informa-se que foi encontrado processo no Tribunal com o mesmo responsável:
	Processos

	Processo 016.347/2014-5 [TCE, aberto, "Processo 72031.011641/2010-13, Convênio n. 715864/2009, SIAFI 715864, firmado entre o Ministério do Turismo e a Prefeitura Municipal de Paudalho/PE, tendo por objeto a realização do evento intitulado Festival da Juventude de Múltiplas Tribus.  "]
Processo 024.010/2015-4 [TCE, aberto, "TCE instaurada por meio do Processo 72031.008901/2010-73 em função de dano apurado no âmbito do Convênio 0881/2009, SIAFI 704542, firmado entre o Ministério do Turismo e a Prefeitura Municipal de Paudalho/PE. "]
Processo 027.823/2015-6 [TCE, aberto, "TCE instaurada por meio do Processo 72031.013826/2010-62, em função de dano apurado no âmbito do Convênio n. 703233/2009, firmado entre o Ministério do Turismo e a Prefeitura Municipal de Paudalho/PE, que tem por objeto incentivar o turismo, por meio do apoio à realização do evento intitulado Festival da Cultura de Paudalho; "]
Processo 011.007/2015-0 [TCE, encerrado, "TCE instaurada por meio do Processo 00190.022635/2014-81, em função de dano apurado no âmbito do Contrato de Repasse n. 214.862-47/2006, firmado entre o Ministério da Integração Nacional e a Prefeitura Municipal de Paudalho/PE, que tem por objeto a recuperação de unidades habitacionais. "]
Processo 024.204/2020-0 [CBEX, encerrado, "Cobrança Executiva de débito originária do (s) AC (s) AC-4082-17/2018-2C , referente ao TC Processo 016.347/2014-5"]
Processo 019.539/2020-7 [TCE, aberto, "TCE instaurada pelo (a) FUNDO NACIONAL DE SAÚDE - MS em razão de Não comprovação da regular aplicação dos recursos repassados pela União, função SAUDE, para atendimento à/ao Gestão / Farmácia Básica (nº da TCE no sistema: 802/2019) "]
Processo 002.516/2020-9 [TCE, aberto, "TCE instaurada pela Secretaria Nacional de Segurança Pública em razão de não comprovação da regular aplicação dos recursos repassados pela União, Convênio 00651/2010, firmado com o MJSP, Siafi/Siconv 750760, que teve como objeto Capacitar e reaparelhar a Guarda Municipal do Paudalho (nº da TCE no sistema: 3562/2019) "]
Processo 024.207/2020-9 [CBEX, encerrado, "Cobrança Executiva de multa originária do (s) AC (s) AC-4082-17/2018-2C , referente ao TC Processo 016.347/2014-5"]
Processo 015.377/2019-9 [TCE, aberto, "Tomada de Contas Especial, instaurado pela Caixa Econômica Federal - Caixa ¿ em razão da não execução do objeto do Contrato de Repasse n° 268.398-50/2008, celebrado entre o antigo Ministério do Esporte, atual Ministério da Cidadania, e o Município de Paudalho/PE, tendo por objeto "a modernização do Estádio Municipal Laura Bandeira de Melo - Reforma e Ampliação""]

Informa-se que foi encontrado débito imputável aos responsáveis no banco de débitos existente no sistema e-TCE:
	Responsável
	Débitos inferiores

	Sr. José Fernando Moreira da Silva
	3717/2019 (R$ 36.024,64) - Dano inferior ao limite de instauração da TCE cadastrado

A tomada de contas especial está, assim, devidamente constituída e em condição de ser instruída.
EXAME TÉCNICO
Da validade das notificações:
Preliminarmente, cumpre tecer breves considerações sobre a forma como são realizadas as comunicações processuais no TCU. A esse respeito, destacam-se o art. 179, do Regimento Interno do TCU (Resolução 155, de 4/12/2002) e o art. 4º, inciso III, § 1º, da Resolução TCU 170, de 30 de junho de 2004, in verbis:
Art. 179. A citação, a audiência ou a notificação, bem como a comunicação de diligência, farse-ão:
I - mediante ciência da parte, efetivada por servidor designado, por meio eletrônico, fac-símile, telegrama ou qualquer outra forma, desde que fique confirmada inequivocamente a entrega da comunicação ao destinatário;
II - mediante carta registrada, com aviso de recebimento que comprove a entrega no endereço do destinatário;
III - por edital publicado no Diário Oficial da União, quando o seu destinatário não for localizado
 (...) 
Art. 3º As comunicações serão dirigidas ao responsável, ou ao interessado, ou ao dirigente de órgão ou entidade, ou ao representante legal ou ao procurador constituído nos autos, com poderes expressos no mandato para esse fim, por meio de:
I - correio eletrônico, fac-símile ou telegrama;
II - servidor designado;
III - carta registrada, com aviso de recebimento;
IV - edital publicado no Diário Oficial da União, quando o seu destinatário não for localizado, nas hipóteses em que seja necessário o exercício de defesa.
Art. 4º. Consideram-se entregues as comunicações:
I - efetivadas conforme disposto nos incisos I e II do artigo anterior, mediante confirmação da ciência do destinatário;
II - realizadas na forma prevista no inciso III do artigo anterior, com o retorno do aviso de recebimento, entregue comprovadamente no endereço do destinatário;
III - na data de publicação do edital no Diário Oficial da União, quando realizadas na forma prevista no inciso IV do artigo anterior.
§ 1º O endereço do destinatário deverá ser previamente confirmado mediante consulta aos sistemas disponíveis ao Tribunal ou a outros meios de informação, a qual deverá ser juntada ao respectivo processo.
 (...) 
Bem se vê, portanto, que a validade da citação via postal não depende de que o aviso de recebimento seja assinado pelo próprio destinatário da comunicação, o que dispensa, no caso em tela, a entrega do AR em "mãos próprias". A exigência da norma é no sentido de o Tribunal verificar se a correspondência foi entregue no endereço correto, residindo aqui a necessidade de certeza inequívoca. 
Não é outra a orientação da jurisprudência do TCU, conforme se verifica dos julgados a seguir transcritos:
São válidas as comunicações processuais entregues, mediante carta registrada, no endereço correto do responsável, não havendo necessidade de que o recebimento seja feito por ele próprio (Acórdão 3648/2013-TCU-Segunda Câmara, Relator Min. José Jorge) ;
É prescindível a entrega pessoal das comunicações pelo TCU, razão pela qual não há necessidade de que o aviso de recebimento seja assinado pelo próprio destinatário. Entregandose a correspondência no endereço correto do destinatário, presume-se o recebimento da citação. (Acórdão 1019/2008-TCU-Plenário, Relator Min. Benjamin Zymler) ;
As comunicações do TCU, inclusive as citações, deverão ser realizadas mediante Aviso de Recebimento - AR, via Empresa Brasileira de Correios e Telégrafos, bastando para sua validade que se demonstre que a correspondência foi entregue no endereço correto. (Acórdão 1526/2007-TCU-Plenário, Relator Min. Aroldo Cedraz) .
A validade do critério de comunicação processual do TCU foi referendada pelo Supremo Tribunal Federal, nos termos do julgamento do MS-AgR 25.816/DF, por meio do qual se afirmou a desnecessidade da ciência pessoal do interessado, entendendo-se suficiente a comprovação da entrega do "AR" no endereço do destinatário:
Ementa: agravo regimental. Mandado de segurança. Desnecessidade de intimação pessoal das decisões do tribunal de contas da união. art. 179 do regimento interno do TCU. Intimação do ato impugnado por carta registrada, iniciado o prazo do art. 18 da lei nº 1.533/51 da data constante do aviso de recebimento. Decadência reconhecida. Agravo improvido.
O envio de carta registrada com aviso de recebimento está expressamente enumerado entre os meios de comunicação de que dispõe o Tribunal de Contas da União para proceder às suas intimações.
O inciso II do art. 179 do Regimento Interno do TCU é claro ao exigir apenas a comprovação da entrega no endereço do destinatário, bastando o aviso de recebimento simples. 
Da revelia do responsável Sr. José Fernando Moreira da Silva
No caso vertente, a citação do responsável (Sr. José Fernando Moreira da Silva) se deu em endereços provenientes de pesquisas de endereços realizadas pelo TCU (vide parágrafos acima) , porquanto, devido ao insucesso de realizar a citação em endereços constantes na base de dados da Receita custodiada pelo TCU, buscou-se a notificação em endereços provenientes das bases de dados públicas custodiadas pelo TCU (TSE e Renach) e das bases de dados do próprio TCU. A entrega dos ofícios citatórios nesses endereços ficou comprovada conforme detalhamento a seguir:
Sr. José Fernando Moreira da Silva, ofício 45343/2020 - Seproc (peça 57) , origem no sistema da Receita Federal e ofício 45344/2020 - Seproc (peça 58) , origem no sistema do Renach.
Nos processos do TCU, a revelia não leva à presunção de que seriam verdadeiras todas as imputações levantadas contra os responsáveis, diferentemente do que ocorre no processo civil, em que a revelia do réu opera a presunção da verdade dos fatos narrados pelo autor (Acórdão 1009/2018-TCU-Plenário, Relator Min. Bruno Dantas; 2369/2013 - TCU - Plenário, Relator Min. Benjamin Zymler e 2449/2013 - TCU - Plenário, Relator Min. Benjamin Zymler) . Dessa forma, a avaliação da responsabilidade do agente não pode prescindir da prova existente no processo ou para ele carreada. 
Ao não apresentar sua defesa, o responsável deixou de produzir prova da regular aplicação dos recursos sob sua responsabilidade, em afronta às normas que impõem aos gestores públicos a obrigação legal de, sempre que demandados pelos órgãos de controle, apresentar os documentos que demonstrem a correta utilização das verbas públicas, a exemplo do contido no art. 93 do Decreto-Lei 200/1967: "Quem quer que utilize dinheiros públicos terá de justificar seu bom e regular emprego na conformidade das leis, regulamentos e normas emanadas das autoridades administrativas competentes." 
Mesmo as alegações de defesa não sendo apresentadas, considerando o princípio da verdade real que rege esta Corte, procurou-se buscar, em manifestações do responsável na fase interna desta Tomada de Contas Especial, se havia algum argumento que pudesse ser aproveitado a seu favor. 
Os argumentos apresentados na fase interna (peças 12, 20, 21, 28, 32, 33 e 34) não elidem as irregularidades apontadas.
Em se tratando de processo em que a parte interessada não se manifestou acerca das irregularidades imputadas, não há elementos para que se possa efetivamente aferir e reconhecer a ocorrência de boa-fé na conduta do responsável, podendo este Tribunal, desde logo, proferir o julgamento de mérito pela irregularidade das contas, conforme os termos dos §§ 2º e 6º do art. 202 do Regimento Interno do TCU. (Acórdão 2064/2011-TCU-Primeira Câmara (relator Min. Ubiratan Aguiar) , 6.182/2011-TCU-1ª Câmara (relator Min. Weber de Oliveira) , 4.072/2010-TCU-1ª Câmara (Relator Min. Valmir Campelo) , 1.189/2009-TCU-1ª Câmara (Relator Min. Marcos Bemquerer) , 731/2008-TCU-Plenário (Relator Min. Aroldo Cedraz) .
Dessa forma, o responsável Sr. José Fernando Moreira da Silva deve ser considerado revel, nos termos do art. 12, § 3º, da Lei 8.443/1992, devendo as contas serem julgadas irregulares, condenando-o ao débito apurado e aplicando-lhe a multa prevista no art. 57 da Lei 8.443/1992.
Prescrição da Pretensão Punitiva
Vale ressaltar que a pretensão punitiva do TCU, conforme Acórdão 1441/2016-TCU-Plenário, Relator Min. Benjamin Zymler, que uniformizou a jurisprudência acerca dessa questão, subordina-se ao prazo geral de prescrição indicado no art. 205 do Código Civil, que é de dez anos, contado da data de ocorrência da irregularidade sancionada, nos termos do art. 189 do Código Civil, sendo este prazo interrompido pelo ato que ordenar a citação, a audiência ou a oitiva do responsável.
No caso em exame, não ocorreu a prescrição, uma vez que a irregularidade sancionada ocorreu em 1/9/2012, e o ato de ordenação da citação ocorreu em 24/8/2020.
Cumulatividade de multas 
Quanto à possibilidade de aplicação cumulativa das multas dos arts. 57 e 58, inciso I, da Lei 8.443/1992, ainda que seja adequada a realização de citação e audiência do responsável, por força do disposto no art. 209, § 4º, do Regimento Interno do TCU, o Tribunal reconhece que existe relação de subordinação entre as condutas de "não comprovação da aplicação dos recursos" e de "omissão na prestação de contas", sendo a primeira consequência da segunda, o que enseja, na verificação das duas irregularidades, a aplicação da multa do art. 57, com o afastamento da multa do art. 58, inciso I, em atenção ao princípio da absorção (Acórdão 9579/2015-TCU-Segunda Câmara, Relator Min. Vital do Rêgo; Acórdão 2469/2019-TCU-Primeira Câmara, Relator Min. Augusto Sherman) .
Conforme leciona Cezar Bitencourt (Tratado de Direito Penal: parte geral - 8ª Edição - São Paulo: Saraiva, 2003. Pg. 565) , na absorção, " (...) a pena do delito mais grave absorve a pena do delito menos grave, que deve ser desprezada". No caso concreto, a "omissão no dever de prestar contas", embora seja uma irregularidade autônoma, funciona como fase ou meio para a consecução da "não comprovação da aplicação dos recursos", havendo clara relação de interdependência entre essas condutas. Dessa forma, recaindo as duas ocorrências num mesmo gestor, deve prevalecer a pena do delito mais grave, qual seja, a multa do art. 57, da Lei 8.443/1992.
Cumpre observar, ainda, que a conduta do responsável, consistente nas irregularidades "não comprovação da boa e regular aplicação dos recursos federais repassados em face da omissão no dever de prestar contas" e "não cumprimento do prazo originalmente estipulado para prestação de contas e não demonstração da impossibilidade de fazê-lo no prazo devido", configura violação não só às regras legais, mas também aos princípios basilares da administração pública, eis que, em última análise, ocorre o comprometimento da necessária satisfação à sociedade sobre o efetivo emprego dos recursos públicos postos à disposição da municipalidade, por força do instrumento de repasse em questão.
Nesses casos, em que fica evidente a falta de transparência e lisura, não há como afastar as suspeitas sempre presentes de que a totalidade dos recursos públicos federais, transferida ao município, tenha sido integralmente desviada, em prol de gestor ímprobo, ou de pessoas por ele determinadas, a revelar grave inobservância de dever de cuidado no trato com a coisa pública, isto é, ato praticado com culpa grave, pois, na espécie, a conduta do responsável se distancia daquela que seria esperada de um administrador público minimante diligente, num claro exemplo de erro grosseiro a que alude o art. 28 do Decreto-lei 4.657/1942 (Lei de Introdução às Normas do Direito Brasileiro) , incluído pela Lei 13.655/2018 (Acórdão 1689/2019-TCU-Plenário, Relator Min. Augusto Nardes; Acórdão 2924/2018-TCU-Plenário, Relator Min. José Mucio Monteiro; Acórdão 2391/2018-TCU-Plenário, Relator Min. Benjamin Zymler) . 
CONCLUSÃO
Em face da análise promovida na seção "Exame Técnico", verifica-se que o responsável Sr. José Fernando Moreira da Silva não logrou comprovar a boa e regular aplicação dos recursos, instado a se manifestar, optou pelo silêncio, configurando a revelia, nos termos do § 3º, do art. 12, da Lei 8.443/1992. Ademais, inexistem nos autos elementos que demonstrem a boa-fé do responsável ou a ocorrência de outras excludentes de culpabilidade.
Verifica-se também que não houve a prescrição da pretensão punitiva, conforme análise já realizada.
Tendo em vista que não constam dos autos elementos que permitam reconhecer a boa-fé do responsável, sugere-se que as suas contas sejam julgadas irregulares, nos termos do art. 202, § 6º, do Regimento Interno do TCU, com a imputação do débito atualizado monetariamente e acrescido de juros de mora, nos termos do art. 202, § 1º do Regimento Interno do TCU, descontado o valor eventualmente recolhido, com a aplicação da multa prevista no art. 57 da Lei 8.443/1992.
Por fim, como não houve elementos que pudessem modificar o entendimento acerca das irregularidades em apuração, mantém-se a matriz de responsabilização presente na peça 52.
PROPOSTA DE ENCAMINHAMENTO
Diante do exposto, submetemos os autos à consideração superior, propondo ao Tribunal:
considerar revel o responsável Sr. José Fernando Moreira da Silva (CPF: XXX.778.814-XX) , para todos os efeitos, dando-se prosseguimento ao processo, com fulcro no art. 12, § 3º, da Lei 8.443/1992; 
julgar irregulares, nos termos dos arts. 1º, inciso I, 16, inciso III, alíneas "a" e "c", da Lei 8.443/1992, c/c os arts. 19 e 23, inciso III, da mesma Lei, as contas do responsável Sr. José Fernando Moreira da Silva (CPF: XXX.778.814-XX) , condenando-o ao pagamento das importâncias a seguir especificadas, atualizadas monetariamente e acrescidas dos juros de mora, calculadas a partir das datas discriminadas até a data da efetiva quitação do débito, fixando-lhe o prazo de quinze dias, para que comprove, perante o Tribunal, o recolhimento das referidas quantias aos cofres do Fundo Nacional de Assistência Social, nos termos do art. 23, inciso III, alínea "a", da citada lei, c/c o art. 214, inciso III, alínea "a", do Regimento Interno do TCU. 
		Débitos relacionados ao responsável Sr. José Fernando Moreira da Silva (CPF: XXX.778.814-XX) :
	Data de ocorrência
	Valor histórico (R$) 

	17/1/2011
	6.300,00

	24/2/2011
	6.300,00

	15/3/2011
	6.300,00

	27/4/2011
	6.300,00

	31/5/2011
	6.300,00

	9/6/2011
	6.300,00

	17/7/2011
	6.300,00

	15/8/2011
	6.300,00

	13/9/2011
	6.300,00

	19/10/2011
	6.300,00

	11/11/2011
	6.300,00

	22/12/2011
	6.300,00

	13/1/2011
	1.128,08

	14/2/2011
	1.128,08

	17/3/2011
	1.128,08

	11/4/2011
	1.128,08

	6/5/2011
	1.128,08

	8/6/2011
	1.128,08

	11/7/2011
	1.128,08

	8/8/2011
	1.128,08

	12/9/2011
	1.128,08

	11/10/2011
	1.128,08

	22/11/2011
	1.128,08

	14/12/2011
	1.128,08

	4/2/2011
	4.500,00

	24/2/2011
	4.500,00

	20/7/2011
	4.500,00

	18/10/2011
	4.500,00

	18/10/2011
	4.500,00

	20/10/2011
	4.500,00

	13/12/2011
	4.500,00

	16/12/2011
	4.500,00

	17/1/2011
	8.500,00

	14/2/2011
	8.500,00

	17/3/2011
	7.500,00

	8/4/2011
	7.500,00

	11/5/2011
	7.500,00

	6/6/2011
	7.500,00

	11/7/2011
	7.500,00

	10/8/2011
	7.500,00

	8/9/2011
	7.500,00

	7/10/2011
	7.500,00

	21/11/2011
	7.500,00

	14/12/2011
	7.500,00

Valor atualizado do débito (com juros) em 26/11/2020: R$ 400.483,02.
aplicar ao responsável Sr. José Fernando Moreira da Silva (CPF: XXX.778.814-XX) , a multa prevista no art. 57 da Lei 8.443/1992 c/c o art. 267 do Regimento Interno do TCU, fixando-lhe o prazo de quinze dias, a contar da notificação, para que comprove, perante o Tribunal (art. 214, III, alínea "a", do Regimento Interno do TCU) , o recolhimento da dívida aos cofres do Tesouro Nacional, atualizada monetariamente desde a data do acórdão que vier a ser proferido por este Tribunal até a data do efetivo recolhimento, se paga após o vencimento, na forma da legislação em vigor;
autorizar, desde logo, a cobrança judicial das dívidas, caso não atendida a notificação, na forma do disposto no art. 28, inciso II, da Lei 8.443/1992;
autorizar também, desde logo, se requerido, com fundamento no art. 26, da Lei 8.443, de 1992, c/c o art. 217, §§ 1º e 2º do Regimento Interno do TCU, o parcelamento da (s) dívida (s) em até 36 parcelas, incidindo, sobre cada parcela, corrigida monetariamente, os correspondentes acréscimos legais, fixando-lhe o prazo de quinze dias, a contar do recebimento da notificação, para comprovar, perante o Tribunal, o recolhimento da primeira parcela, e de trinta dias, a contar da parcela anterior, para comprovar os recolhimentos das demais parcelas, devendo incidir, sobre cada valor mensal, atualizado monetariamente, os juros de mora devidos, no caso do débito, na forma prevista na legislação em vigor, alertando o responsável de que a falta de comprovação do recolhimento de qualquer parcela importará o vencimento antecipado do saldo devedor, nos termos do § 2º do art. 217 do Regimento Interno deste Tribunal; 
esclarecer ao responsável Sr. José Fernando Moreira da Silva (CPF: XXX.778.814-XX) que, caso se demonstre, por via recursal, a correta aplicação dos recursos, mas não se justifique a omissão da prestação de contas, o débito poderá ser afastado, mas permanecerá a irregularidade das contas, dando-se ensejo à aplicação da multa prevista no art. 58, inciso I, da Lei 8.443/1992;
enviar cópia do Acórdão a ser prolatado à Procuradoria da República no Estado de Pernambuco, nos termos do § 3º do art. 16 da Lei 8.443/1992, c/c o § 7º do art. 209 do RI/TCU, para adoção das medidas cabíveis; informando-lhe que o inteiro teor da deliberação pode ser consultado no endereço http://www.tcu.gov.br/acordaos; e
enviar cópia do Acórdão que vier a ser proferido à Secretaria Especial do Desenvolvimento Social e ao responsável, para ciência, informando que a presente deliberação, acompanhada do Relatório e do Voto que a fundamentam, está disponível para a consulta no endereço www.tcu.gov.br/acordaos, além de esclarecer que, caso requerido, o TCU poderá fornecer, sem custos, as correspondentes cópias, de forma impressa."
2.	O Ministério Público junto ao TCU, na pessoa do Subprocurador-Geral Lucas Rocha Furtado, concorda com a proposta de encaminhamento da SecexTCE, divergindo apenas em relação ao embasamento de análise da prescrição das pretensões reparatória e punitiva (peça 66) .	
	É o relatório.

não há.

Subprocurador-Geral Lucas Rocha Furtado.

TOMADA DE CONTAS ESPECIAL. RECURSOS DO FUNDO NACIONAL DE ASSISTÊNCIA SOCIAL (FNAS). SERVIÇOS DE PROTEÇÃO SOCIAL BÁSICA (PSB) E PROTEÇÃO SOCIAL ESPECIAL (PSE). OMISSÃO NO DEVER DE PRESTAR CONTAS. NÃO COMPROVAÇÃO DA REGULAR APLICAÇÃO DOS RECURSOS. CITAÇÃO VÁLIDA. REVELIA. CONTAS IRREGULARES. DÉBITO. MULTA.

TOMADA DE CONTAS ESPECIAL (TCE)

Secretaria de Controle Externo de Tomada de Contas Especial (SecexTCE).

Cuidam os autos de tomada de contas especial instaurada pela Secretaria Nacional de Assistência Social do Ministério da Cidadania (MC) , em desfavor de Sr. José Fernando Moreira da Silva, ex-prefeito do município de Paudalho/PE (gestão: 2009 a 2012) , em razão da não comprovação da regular aplicação, em face da omissão no dever de prestar contas, dos recursos recebidos do Fundo Nacional de Assistência Social (FNAS) , visando à execução dos serviços de Proteção Social Básica (PSB) e Proteção Social Especial (PSE) , no exercício 2011.
Os recursos repassados pelo Fundo Nacional de Assistência Social ao município de Paudalho/PE, no período de 17/1 a 14/12/2011, na modalidade fundo a fundo, totalizaram R$ 217.136,96.
Verifica-se que a data-limite para prestação de contas do PSB/PSE/2011, contada da abertura de prazo para preenchimento do Demonstrativo Sintético da Execução Físico-Financeira, referente ao exercício de 2011, até o término do prazo de emissão do Parecer do Conselho de Assistência Social, se deu em 31/8/2012, conforme estabelecido na Portaria-MDS 625/2010, art. 6º, e alterações.
No âmbito deste Tribunal, em análise preliminar, o Sr. José Fernando Moreira da Silva foi citado e ouvido em audiência, respectivamente, pelas irregularidades a seguir especificadas (peça 53) : 
Citação
Irregularidade: não comprovação da boa e regular aplicação dos recursos federais repassados ao município de Paudalho/PE, em face da omissão no dever de prestar contas dos valores transferidos, no âmbito do PSB/PSE-2011, no exercício de 2011, cujo prazo encerrou-se em 31/8/2012.
Audiência
Irregularidade: não cumprimento do prazo originalmente estipulado para prestação de contas do PSB/PSE-2011, cujo prazo encerrou-se em 31/8/2012; e não demonstração da impossibilidade de fazê-lo no prazo devido.
O responsável foi citado nos endereços constantes da base de dados da Receita Federal e do Renach, ambos custodiados pelo TCU, para que apresentasse alegações de defesa e/ou recolhesse aos cofres públicos os valores mencionados no relatório que antecede este voto, em razão da não comprovação da boa e regular utilização dos recursos federais recebidos em razão da omissão no dever de prestar contas (peças 57 e 58) . 
Mesmo assim, embora citado de forma regular e válida, o ex-alcaide permaneceu silente, apesar da ciência das irregularidades que lhe foram imputadas. Dessa forma, ficou caracterizada sua revelia, nos termos do art. 12, § 3º, da Lei nº 8.443/1992, cabendo, assim, dar prosseguimento ao processo.
O Ministério Público junto ao TCU, na pessoa do Subprocurador-Geral Lucas Rocha Furtado, concorda com a proposta de encaminhamento da SecexTCE, divergindo apenas em relação ao embasamento da análise da prescrição das pretensões reparatória e punitiva (peça 66) .
Feito breve resumo do processo, passo a decidir.
No mérito, acolho na íntegra o encaminhamento uniforme da unidade técnica e do douto Parquet e incorporo às minhas razões de decidir os fundamentos da análise da SecexTCE, sem prejuízo dos breves comentários a seguir.
Verifico da instrução técnica que as irregularidades estão adequadamente consubstanciadas e representam substrato factual para o julgamento das contas do responsável, porquanto não logrou comprovar a boa e regular aplicação dos recursos recebidos do Fundo Nacional de Assistência Social (FNAS) , visando à execução dos serviços de Proteção Social Básica (PSB) e Proteção Social Especial (PSE) , no exercício 2011.
Igualmente, concordo com a unidade técnica quando atribui responsabilidade ao Sr. José Fernando Moreira da Silva, uma vez que o responsável arrecadou e geriu os recursos públicos federais, sem que tenha apresentado documentação apta a demonstrar a boa e regular aplicação da totalidade dos recursos, conforme adequadamente detalhado pelo exame técnico e ratificado pelo Ministério Público junto ao TCU.
Com efeito, a instrução técnica consignou os elementos necessários para caracterizar as condutas da responsável, o nexo de causalidade entre essas condutas e as irregularidades geradoras do dano, conforme resumido na peça instrutiva e reproduzido no relatório que antecede este voto. 
Além disso, o valor do dano foi adequadamente quantificado, especificados os correspondentes valores nominais e as datas de ocorrência, nos termos da legislação de regência, conforme expresso na instrução técnica que orientou a citação do responsável (peça 53) , bem como na instrução de mérito, reproduzida no relatório que antecede este voto.
Concordo, também, com o exame técnico, quando propõe, com a concordância do Ministério Público junto ao TCU que, diante da revelia do responsável, e inexistindo nos autos elementos que permitam concluir pela ocorrência de boa-fé ou de outros excludentes de culpabilidade em sua conduta, as suas contas sejam julgadas irregulares e que ele seja condenado em débito.
Por fim, pode-se verificar que a responsável afrontou jurisprudência pacífica desta Corte no sentido de que "é dever do gestor público trazer elementos probatórios consistentes, coerentes e suficientes, que demonstrem, de forma inequívoca, o bom e correto emprego das verbas geridas, de acordo com as normas pertinentes" (v.g. Acórdão 2435/2015-TCU-Plenário e 1.577/2014-2ª Câmara) .
Desse modo, pela irregularidade verificada neste processo e pela inexistência de elementos que comprovem a boa-fé do responsável, concluo pela irregularidade de suas contas e pela sua condenação ao pagamento do dano causado ao erário, além de aplicação da multa prevista no art. 57 da Lei 8.443/1992 c/c o art. 267 do Regimento Interno.
	Ante todo o exposto, voto no sentido de que o Tribunal acolha a minuta de acórdão que ora submeto ao Colegiado.
TCU, Sala das Sessões, em 18 de maio de 2021.
Ministro JOÃO AUGUSTO RIBEIRO NARDES 
Relator